ACORDAO-COMPLETO-2378564

ACÓRDÃO 12536/2019 ATA 42/2019 - SEGUNDA CÂMARA

VISTOS, relatados e discutidos estes autos, em que se apreciam embargos de declaração opostos por Hermínio de Paula Molinari contra o Acórdão 4486/2018-TCU-Segunda Câmara.
ACORDAM os ministros do Tribunal de Contas da União, reunidos em sessão da 2ª Câmara, diante das razões expostas pela relatora, e com fundamento no art. 34 da Lei 8.443/1992, em:
9.1. conhecer dos embargos de declaração e rejeitá-los;
9.2. dar ciência desta deliberação ao embargante, aos demais responsáveis, ao Município de Guaratuba, PR, ao Fundo Nacional de Saúde e ao procurador-chefe da Procuradoria da República no Estado do Paraná.

Embargos de Declaração opostos contra o Acórdão 7.975/2017-2ª Câmara, mantido pelo Acórdão 4.067/2018-2ª Câmara, que rejeitou recursos de reconsideração interpostos por Hermínio de Paula Molinari e Roberto Nicolau Jamur.

Segunda Câmara

Prefeitura Municipal de Guaratuba/PR.

3. Recorrente: Hermínio de Paula Molinari (CPF XXX.862.729-XX).
3.1. Responsáveis: Evani Cordeiro Justus (CPF XXX.474.159-XX), Hermínio de Paula Molinari (CPF XXX.862.729-XX), Miguel Jamur (CPF XXX.069.479-XX), Prefeitura Municipal de Guaratuba/PR (CNPJ 76.017.474/0001-08) e Roberto Nicolau Jamur (CPF XXX.546.499-XX).
3.2. Interessado: Fundo Nacional de Saúde - MS (CNPJ 00.530.493/0001-71).

13.1. Ministros presentes: Aroldo Cedraz (na Presidência), Raimundo Carreiro e Ana Arraes (Relatora).
13.2. Ministro-Substituto presente: André Luís de Carvalho.

ACORDAO-COMPLETO-2411565

Acórdão 9265/2020 - Segunda Câmara

ANA ARRAES

ministra Ana Arraes.

Hermínio de Paula Molinari, ex-secretário de Saúde do Município de Guaratuba, PR, opôs embargos de declaração contra o Acórdão 4486/2018-TCU-Segunda Câmara, nos seguintes termos:
"I. DA DECISÃO
	Entenderam os Ilustres Ministros por rejeitar os argumentos do Embargante, condenando os supostos envolvidos ao ressarcimento dos valores que entenderam devidos: 
'7. Das análises anteriores, conclui-se que: 
a) A responsabilidade pela gestão dos recursos do Fundo Municipal de Saúde é do secretário de saúde (art. 9°, inciso III, da Lei 8.080/1990) . Independentemente da participação de outros agentes na prática de determinados atos de administração dos recursos, remanesce para o secretário a responsabilidade primeira pela correta aplicação dos recursos e pelo alcance dos objetivos estabelecidos no Sistema Único de Saúde; 
b) Incide sobre o gestor o ônus de provar a aplicação regular dos recursos públicos repassados; 
c) O princípio da independência das instâncias permite ao TCU apreciar, de forma plena, a boa e regular gestão dos recursos públicos federais, mesmo nos casos em que as irregularidades também estejam sendo apuradas em outras instâncias administrativas ou judiciais. O juízo administrativo só se vincula ao penal quando neste último é afirmada, categoricamente, a inexistência do fato ou que o acusado não foi o autor do ilícito. 
7.1. Assim, os argumentos e provas apresentados pelos recorrentes não têm o condão de modificar a deliberação combatida, impondo-se a manutenção do julgado combatido em seus exatos termos.' 
	Em que pese o inegável saber jurídico da Nobre Ministra, data vênia, a decisão merece emenda visto que há quanto a certos pedidos e apontamentos.
II. DA OMISSÃO
	Como já dito, não resta comprova a culpa do Embargante, sua responsabilidade para com os atos tidos como incorretos e muito menos o prejuízo para o erário, afinal não restou comprada qual fora a destinação que dos recursos. Cabe novamente apontar que nenhum mal proceder pode efetivamente ser vinculado ao ora Embargante, afinal em que pese estar à frente da pasta da saúde, não cabia ao mesmo decisão/gestão sobre a forma de utilização dos recursos. Cabia ao mesmo apontar as necessidades, ficando a cargo da Secretária de Finanças a contratação de quem quer que fosse, bem como a compro do que fosse necessário. 
	São pressupostos para a instauração do processo de Tomada de Contas Especial: 
1. Omissão no dever de prestar contas - a não apresentação das contas, por si só, independentemente de qualquer outro fator relacionado à execução do convênio ou instrumento congênere, constitui pressuposto para a instauração do processo;
2. Não aprovação da prestação de contas; 
3. Irregularidades verificadas na aplicação dos recursos que resultem em prejuízo ao Erário;
4. Prejuízos causados por servidor ou empregado público; 
5. Não cumprimento do objeto conveniado; 
6. Cobrança irregular do SIA/SUS e AIH; 
7. Não aplicação de recursos no mercado financeiro; 
8. Não aplicação de recursos da contrapartida; 
9. Irregularidade praticada por bolsista. 
	Ainda, o Tribunal de Contas da União poderá, a qualquer tempo, determinar a instauração de Tomada de Contas Especial, independentemente das medidas administrativas, como prevê o § 3º do art. 3º da IN/TCU n.º 56/2007. Todavia, na instauração do processo, devem ser observados os seguintes aspectos: 
1. Comprovação efetiva de dano ao erário e não apenas indício ou suspeita de sua ocorrência;
2. Existência de pessoa física ou jurídica responsável pelo dano, não sendo admitida, igualmente, a simples suspeita quanto à responsabilidade do agente; 
3. Que o dano esteja quantificado, a fim de propiciar a cobrança do valor do respectivo responsável; 
4. Que fique demonstrado que o agente responsável se omitiu no dever de prestar contas ou que não houve comprovação da boa e regular aplicação dos recursos que foram disponibilizados mediante convênio, contrato de repasse ou instrumento congênere. 
	Em resumo, a prova no dano a vinculação a um agente responsável, são critérios objetivos para a abertura e consequente penalização. Todavia, não se trata do caso em debate, não restou comprovado dano aos cofres, quanto menos que cabia ao Embargante qualquer responsabilidade quanto a forma de gestão dos valores. Sem tal prova, não pode o mesmo ser condenação a qualquer obrigação. Em verdade, cabia ao Prefeito e ao Secretário de Finanças a gestão financeira do município, sendo responsabilidade dos mesmos a forma de utilização dos valores a disposição de Guaratuba. Pertinente a transcrição do art. 71, II da Constituição Federal, posto que esclarece que a contas e responsabilidades, são dos ADMINISTRADORES E DEMAIS RESPONSAVEIS PELO DINHEIRO: 
'Art. 71. O controle externo, a cargo do Congresso Nacional, será exercido com o auxílio do Tribunal de Contas da União, ao qual compete: (...) 
II - Julgar as contas dos administradores e demais responsáveis por dinheiros, bens e valores públicos da administração direta e indireta, incluídas as fundações e sociedades instituídas e mantidas pelo Poder Público federal, e as contas daqueles que derem causa a perda, extravio ou outra irregularidade de que resulte prejuízo ao erário público; 
	Ainda, e novamente oportuno destacar que o Município e a então Prefeita foram intimados a prestar esclarecimentos, omitindo-se. Se cabia a eles a obrigação quanto a tais informações e estas não são prestadas, não cabe ao Embargante responder por omissão de terceiros. 
	Não competia ao Embargante a gestão do dinheiro, não cabia ao mesmo a contratação de quem quer que fosse. Como Secretário da Saúde apontava as necessidades, cabendo ao Secretário de Finanças a efetiva contratação, nos moldes e de quem melhor lhe parecesse. Não lhe sendo imposta a gestão do dinheiro, ao contrário, sendo a norma expressa de que esta competia a outra secretaria, não se pode impor ao Acusado qualquer penalização, quanto menos a devolução de valores que sequer teve acesso. 
	Por fim, novamente necessário destacar que não se comprovou qualquer prejuízo ao erário. Ainda que se alegue que verbas destinas a uma finalidade não foram efetivamente utilizadas, não restou comprovado que os valores não tenham sido utilizados em prol da própria população. Ainda que pudessem ser superadas todas das teses anteriores, não restou demonstrado que os valores não tenham sido utilizados no âmbito da saúde municipal. Conforme apontamento do Sr. ROBERTO NICOLAU JAMUR, os recursos foram utilizados para a contratação de Agentes de Saúde, os quais exerciam diversas atividades em postos da unidade no município, ainda que de forma desvinculada das ações específicas do Programa Saúde da Família. 
	A própria AGU reforçou a afirmação mencionando que os agentes comunitários exerciam atividades diversas nos postos de saúde municipais, e os demais servidores exerceriam atividades convencionais desvinculadas de ações específicas concebidas pelo Programa Saúde da Família. Assim, sem que tenha ocorrido prejuízo ao erário, afinal os recursos foram utilizados na saúde, não há que se falar em multa/devolução de qualquer importância.
III. DOS PEDIDOS
	Deste modo, para que não se incorra em nulidade, para que dos os pontos sejam efetivamente esclarecidos, deve haver expressa manifestação quanto: a) Não obrigação do Secretário de Saúde quanto as contas do Município; b) Efeitos da omissão no Município e da então Prefeita quanto a apresentação de documentos e justificativa quanto aos fatos; e c) Manifestação quanto a destinação e provas de utilização dos Recursos que não junto ao próprio Município. Por fim, as próximas notificações/correspondência devem ser enviadas ao novo endereço do Procurador do Embargante, a saber: Rua Riachuelo, 102, conjuntos 121 e 122 Centro Curitiba, Paraná, CEP 80.020- 250."
	É o relatório.

Eduardo Schneider Neto (OAB/PR 45.116) representando a Prefeitura Municipal de Guaratuba/PR; Johnny Elizeu Stopa Júnior (OAB/PR 37.074) e outros representando Hermínio de Paula Molinari; Henrique Vitorino Barboza (OAB/PR 66.711) representando Roberto Nicolau Jamur.

Procurador Marinus Eduardo De Vries Marsico.

TOMADA DE CONTAS ESPECIAL. IRREGULARIDADES NA APLICAÇÃO DE RECURSOS DO SISTEMA ÚNICO DE SAÚDE REPASSADOS AO MUNICÍPIO DE GUARATUBA/PR. REVELIA DE ALGUNS DOS RESPONSÁVEIS. AUSÊNCIA DE COMPROVAÇÃO DE APROVEITAMENTO DOS RECURSOS PELA COMUNIDADE. IRREGULARIDADE DAS CONTAS. CONDENAÇÃO SOLIDÁRIA EM DÉBITO. MULTA. EMBARGOS DE DECLARAÇÃO. RESPONSABILIDADE DO SECRETÁRIO DE SAÚDE PELA GESTÃO DOS RECURSOS DO FUNDO MUNICIPAL DE SAÚDE (ART. 9º, INCISO III, DA LEI 8.080/1990). ÔNUS DE PROVAR A APLICAÇÃO REGULAR DOS RECURSOS PÚBLICOS REPASSADOS. COMPETÊNCIA DO GESTOR. PRINCÍPIO DA INDEPENDÊNCIA DAS INSTÂNCIAS. NEGATIVA DE PROVIMENTO.

TOMADA DE CONTAS ESPECIAL (TCE)

não atuou.

Este processo trata de tomada de contas especial instaurada pela Coordenação-Geral de Contabilidade do Fundo Nacional de Saúde (FNS) em razão do pagamento irregular de despesas com recursos do Sistema Único de Saúde, envolvendo os Programas de Atenção Básica, de Saúde da Família e de Agentes Comunitários de Saúde sob responsabilidade da Prefeitura Municipal de Guaratuba, PR. 
O Acórdão 7.975/2017, mantido pelo Acórdão 4067/2018-TCU-Segunda Câmara e de relatoria do ministro Aroldo Cedraz, julgou irregulares as contas de Miguel Jamur, Roberto Nicolau Jamur e Hermínio de Paula Molinari, imputando-lhes os débitos lá indicados e aplicando-lhes multas.
Posteriormente, o Acórdão 4486/2019-TCU-Segunda Câmara rejeitou os recursos de reconsideração interpostos Hermínio de Paula Molinari e Roberto Nicolau Jamur, mantendo o que havia sido decidido no Acórdão 7975/2017-TCU-Segunda Câmara.
Nesta etapa processual, avaliam-se embargos de declaração opostos por Hermínio de Paula Molinari contra o Acórdão 4486/2018-TCU-Segunda Câmara.
O embargante alega que não houve manifestação expressa desta Corte de Contas quanto: à não obrigação do secretário de Saúde quanto às contas do município; aos efeitos da omissão do município e da então prefeita quanto à apresentação de documentos e justificativas relacionados aos fatos a eles imputados; e à destinação e provas de utilização dos recursos que não ao próprio município.
Antes de tratar especificamente dos argumentos trazidos pelo recorrente, lembro que o objetivo dos embargos de declaração é sanar eventual obscuridade (falta de clareza na redação do julgado) , contradição (existência de proposições inconciliáveis entre si) e omissão (falta de pronunciamento judicial sobre matéria que deveria ter sido apreciada pelo juiz) . Essa espécie recursal não deve ser usada com o fito de rediscutir mérito.
Passando à análise dos argumentos apresentados, em face das disposições contidas nas Leis 8.080/1990 e 8.142/1990, reitero que Hermínio Molinari, como secretário de Saúde de Guaratuba, PR, era responsável pela gestão dos recursos do Fundo Municipal de Saúde, cabendo a ele o alcance dos objetivos estabelecidos, a correta aplicação dos valores recebidos e o ônus da prova da boa e regular aplicação da totalidade dos recursos repassados pelo Sistema Único de Saúde. 
Conforme consignei no voto condutor da decisão vergastada, o julgamento pela irregularidade de suas contas e pela aplicação de multa decorreu de esse responsável não ter logrado comprovar o aproveitamento dos recursos recebidos em favor da comunidade, pois não apresentou quaisquer documentos capazes de identificar os profissionais supostamente contratados para compor as equipes de saúde da família ou para atuar como agentes comunitários de saúde, assim como os locais de execução dos serviços e outras informações essenciais a regular prestação de contas. Além disso, não evidenciou a elaboração do Plano Municipal de Saúde, a aplicação dos recursos da contrapartida ou a regularidade dos pagamentos realizados ao Instituto Brasileiro Pró-Cidadão (Ibrasc) . 
Portanto, diferentemente do que afirma o embargante, além de em nenhum momento ter-lhe sido imputada qualquer responsabilidade quanto às contas do município, houve manifestação expressa sobre todos os tópicos por ele elencados em sua peça recursal.
Em vista disso, seus argumentos não podem ser acatados.
Por fim, conforme estabelece o art. 287 do Regimento Interno desta Corte, essa via recursal - embargos de declaração - tem por objetivo corrigir obscuridade, omissão ou contradição em deliberações do TCU, e sua função jurídico-processual não é proporcionar novo julgamento de questões ou reformar decisões, como se pretende no presente caso.
Nesse sentido, entendo não assistir razão ao embargante, por não haver obscuridade, omissão ou contradição a serem corrigidas na decisão atacada, e rejeito o recurso apresentado.
TCU, Sala das Sessões Ministro Luciano Brandão Alves de Souza, em 19 de novembro de 2019.
ANA ARRAES 
Relatora